臺灣臺北地方法院民事判決　　　　　　　　　　　九十一年度重訴字第二五四八號
　　原　　　告　合興預拌混凝土股份有限公司
　　法定代理人　乙○○
　　訴訟代理人　林家祺律師
　　被　　　告　國立臺北大學
　　法定代理人　甲○○
　　訴訟代理人　謝佳伯律師
　　複代理人　　侯雪芬律師
當事人間給付貨款等事件，本院於九十三年三月十八日言詞辯論終結，判決如下：
    主  文
前烽營造股份有限公司承攬被告「校園整地暨設施新建工程」尚未請領之工程款中（
含中華民國仲裁協會九十一仲聲忠字第八十四號仲裁判斷中如前烽公司勝訴時其勝訴
部分之金額），其中一千八百六十萬三千三百七十二元之百分之九點七九部分，及自
民國九十一年十二月十三日起至清償日止按年息百分之五計算之利息，由被告逕向原
告給付之。
原告其餘之訴駁回。
訴訟費用由被告負擔十分之一；其餘由原告負擔。
    事實及理由
一、兩造主張：
(一)、本件原告主張：訴外人前烽營造股份有限公司（下稱前烽公司）因承攬被告「校
    園整地暨設施新建工程」及「學生宿舍新建工程」向原告進貨預拌混凝土，依據
    兩造間之材料供應契約第六條第一款之付款辦法規定，前烽公司應於交貨之次月
    二十日起每星期二、星期五下午付款，詎料原告依約送貨後，前烽公司屆期所開
    票據紛紛退票或連付款支票亦拒絕開立：1.先位主張：因前烽公司積欠原告貨款
    一千八百六十萬三千三百七十二元，原告為保全債權於九十一年九月二十日向台
    北地方法院聲請假扣押，並經台北地方法院九十一年十月七日核發北院錦九十一
    執全乙字二九三六號執行命令，該執行命令意旨係扣押債務人即被告前烽公司對
    第三人即被告之工程款債權，詎被告收受上開扣押命令後竟為聲明異議，否認渠
    有積欠前烽公司任何工程款，原告認為被告之異議明顯不實，爰依強制執行法第
    一百二十條第二項之規定於十日內提起本訴，確認被告前烽公司對被告台北大學
    仍有債權存在；2.備位主張：倘本院認為債權讓與有效，則前烽公司對被告之工
    程款債權已讓與第三人，則原告亦於九十一年三月二十六日及同年五月二日已受
    讓該債權；又前烽公司目前已訴請仲裁部分（仲裁協會仲忠聲字第八四號，已於
    九十二年六月十三日作為仲裁判斷），為免日後仲裁判斷台北大學就系爭工程尚
    應另行給付前烽公司工程款時，被告以原告乃第七順位為由，逕向與其他順信債
    權人清償，而置原告權利與法院執行處之命令於不顧。為此，原告依債權受讓人
    地位，請求前烽公司承攬被告「校園整地暨設施新建工程」尚未請領之工程款中
    （含中華民國仲裁協會九十一仲聲忠字第八十四號仲裁判斷前烽公司勝訴時勝訴
    部分之金額），其中一千八百六十萬三千三百七十二元，及自起訴狀繕本送達翌
    日起至清償日止按年息百分之五計算之利息，由被告逕向原告給付之等語。（訴
    訟標的：先位：依強制執行法一百二十條第二項請求確認債權。備位：依債權受
    讓人地位，請求付款之請求權）。並提出合約影本一份、支票五張、送貨單一百
    八十二張、支票六張、統一發票四張、送貨單十五張、本院執行命令、台北大學
    聲明異議狀、前烽營造公司九十年十月三日九０一００三０五號函、同意書一份
    為證。並聲明：
  1.先位聲明：請求確認原告基於台灣台北地方法院九十一年十月七日北院錦九十一
    執全乙字二九三六號執行命令，對於前烽營造工程股份有限公司承攬被告國立台
    北大學「校園整地暨設施新建工程」、「人文大樓新建工程」債權之總額，在一
    千八百六十萬三千三百七十三元及執行費一十三萬零五百六十三元之範圍內存在
    。
  2.備位聲明：前烽公司承攬被告國立台北大學「校園整地暨設施新建工程」尚未請
    領之工程款中（含中華民國仲裁協會九十一仲聲忠字第八十四號仲裁判斷中如前
    烽公司勝訴時其勝訴部分之金額），其中一千八百六十萬三千三百七十二元，及
    自起訴狀繕本送達翌日起至清償日止按年息百分之五計算之利息，應由被告逕向
    原告給付之。
(二)、被告則抗辯：被告與前烽公司有關「校園整地暨設施工程土方處置爭議事件」之
    仲裁判斷結果：「相對人（即被告）應給付聲請人八百五十一萬二千一百六十九
    元」（附件一：中華民國仲裁協會九十一年仲聲忠字第八十四號判斷主文書影本
    ），惟因該仲裁判斷具有仲裁法第四十條撤銷仲裁判斷之原因，故被告嗣後提起
    撤銷仲裁判斷之訴，現由本院九十二年度仲訴字第二八號審理中。又原告前揭主
    張與事實不符，且被告並未自認前烽營造有任何工程款債權存在，按原告主張前
    烽公司對本件「校園整地暨設施新建工程」尚有工程尾款債權者（被告否認之）
    ，惟依被告與前烽公司之合約約定，該工程保留款係作為工程尾款之用，即不但
    前烽公司須至完工階段，且須本工程完工驗收合格後，該保留款債權所附條件始
    成就，而今「整地暨設施工程」雖進行驗收，惟尚未完成結算程序，則該合約條
    件自未能成就，其工程保留款債權自不存在至明；又前烽公司承攬被告「國立台
    北大學三峽校園整地暨設施工程」及「人文大樓新建工程」（下稱「系爭工程」
    ），其承攬金額分別計為四億九千三百五十萬元（含變更設計工程款則為五億二
    千二百三十萬二千一百八十四元）以及二億零八百九十八萬元。且雙方早於「整
    地暨設施工程」契約第二十八條明文約定前烽公司如因逾期完工，每逾一日須扣
    罰結算總價千分之一罰款作為違約金，而被告前烽公司承攬「人文大樓新建工程
    」及「國立台北大學三峽校園整地暨設施工程」，該二工程均有罰款，縱使扣除
    其可領取之各項金額後，前烽公司原僅得對「人文大樓新建工程」領取一千七百
    三十六萬四千九百八十一元及對「整地暨設施工程」領取一千九百六十二萬七千
    四百零六元九角，惟前烽公司於九十一年五月二日及五月三日分別通知被告有關
    其債權讓與之事，對於「整地及設施工程」讓與之金額合計高達一億九千萬元，
    「人文大樓新建工程」讓與之金額則為三千萬元，因此針對上開工程款各一千餘
    萬元之部份，自債權讓與通知之時起，即已轉讓與受讓人，而原告聲請本院執行
    命令之時間則係九十一年九月間，當時被告因上開債權讓與而無積欠前烽營造任
    何工程款至明，原告主張前烽公司對被告尚有鉅額工程尾款云云，即與事實不符
    。是前烽公司於九十一年五月二日及五月三日分別通知被告有關其債權讓與之事
    （見證四號），對於「整地及設施工程」讓與之金額合計高達一億九千萬元，「
    人文大樓新建工程」讓與之金額則為三千萬元，因此針對上開工程款各一千餘萬
    元之部份，自債權讓與通知之時起，即已轉讓與受讓人，而原告於九十一年九月
    間，始向本院聲請執行命令，斯時被告因上開債權讓與而無積欠前烽公司任何工
    程款。況原告就「對於被告在九十一年五月間前烽營公司已將債權讓與下包（即
    指被證四號包商）不爭執。」；「對於被證四號所附的債權讓與契約形式真正不
    爭執」（見本院九十二年七月二十四日言詞辯論筆錄），則原告既然承認本件業
    已於九十一年五月間債權讓與之事實，原告就此部分之主張九十二年一月十六日
    止前烽公司對被告尚有債權云云，即顯屬無據，原告請求，顯為無理由等語，資
    為抗辯。並提出：承攬契約節本、國立台北大學三峽校園「人文大樓新建工程」
    結算證明書及「整地暨設施工程」結算金額明細表、前烽營造公司九十一年五月
    二日及五月三日之債權讓與一覽表、被告前烽營造債權讓與通知書為證。並求為
    判決：駁回原告之訴。
二、本院判斷：
(一)、兩造不爭執部分：
  1.前烽公司前向被告承攬：(1)、「校園整地暨設施新建工程」、(2)、「人文大樓新
    建工程」；嗣前烽公司於九十一年五月間，將其對被告之債權，讓與被告提出之
    債權讓與一覽表（被證四）所載之包商。此有原告提出之合約書一份在卷可稽，
    並為兩造所不爭（見本院九十二年七月廿四日言詞辯論筆錄）。
  2.原告為保全前烽公司積欠原告之一千八百六十萬三千三百七十二元貨款，於九十
    一年九月二十日向本院聲請假扣押，經本院於九十一年十月七日核發北院錦九十
    一執全乙字二九三六號執行命令，扣押債務人即前烽公司對第三人即被告台北大
    學之工程款債權，被告台北大學收受上開扣押命令後旋聲明異議，否認渠有積欠
    前烽公司任何工程款，原告認為被告台北大學之異議明顯不實，爰依強制執行法
    第一百二十條第二項之規定於十日內提起本訴，有其提出之合約書一份、支票五
    張、送貨單一百八十二張、支票六張、統一發票四張、送貨單十五張、本院執行
    命令、台北大學聲明異議狀在卷足憑。
  3.前烽公司就本件「校園整地暨設施工程土方處置爭議事件」對被告提起仲裁判斷
    ，經中華民國仲裁協會仲裁判斷認：「相對人（即被告）應給付聲請人（即前烽
    公司）八百五十一萬二千一百六十九元」，有被告提出之中華民國仲裁協會九十
    一年仲聲忠字第八十四號判斷主文書影本在卷可按。
(二)、本件兩造厥有爭執，乃前烽公司對被告是否仍存有債權？若干？玆論述如下：
  1.查原告主張前烽公司承攬被告「校園整地暨設施新建工程」及「學生宿舍新建工
    程」，就此對被告有工程款請求權乙節，被告自承前烽公司對被告有二筆債權；
    其一為一千七百三十六萬四千九百八十一元；另一筆預估為一千九百六十二萬七
    千四百零六點九元，此部分未確定（見本院九十二年一月十六日言詞辯論筆錄）
    ，惟被告抗辯前烽公司承攬被告台北大學「國立台北大學三峽校園整地暨設施工
    程」及「人文大樓新建工程」（下稱「系爭工程」），其承攬金額分別為四億九
    千三百五十萬元（嗣變更設計工程，增加為五億二千二百三十萬二千一百八十四
    元）以及二億零八百九十八萬元等語，並有其提出兩造所不爭執之承攬契約節本
    （被證二）；次查，被告抗辯前烽公司承攬之前開「人文大樓新建工程」及「國
    立台北大學三峽校園整地暨設施工程」均有逾期完工情事，依兩造約定，前烽公
    司如因逾期完工，每逾一日須扣罰結算總價千分之一罰款作為違約金（見「整地
    暨設施工程」契約第二十八條約定），結算扣除後，前烽公司其可領取之金額應
    為：「人文大樓新建工程」領取一千七百三十六萬四千九百八十一元、「整地暨
    文大樓新建工程」結算證明書及「整地暨設施工程」結算金額明細表及結算證明
    書（被證三）在卷可考；依此原告主張前烽公司對被告存有債權乙節，即非無據
    。
  2.嗣前烽公司於九十一年五月間，將其對被告之債權，讓與被告提出之債權讓與一
    覽表（被證四）所載之包商（見本院九十二年七月廿四日言詞辯論筆錄），既如
    前述，按「 (債權讓與之通知）債權之讓與，非經讓與人或受讓人通知債務人，
    對於債務人不生效力。但法律另有規定者，不在此限。」民法第二百九十七條第
    一項定有明文；查，前烽公司（即債權讓與人）所為債權之讓與，既已通知被告
    （即債務人），則揆諸前開說明，被告抗辯債權讓與已生效力，被告就此部分與
    前烽營造間，即已無任何債權債務關係等語，即屬有據。從而，被告於收受本院
    執行命令後於九十一年十月十四日聲明異議，否認渠有積欠前烽公司任何工程款
    乙節，即屬有據。
  3.又原告稱前烽公司所為債權讓與與政府採購法第七十六條之立法精神、民法第一
    百四十八條規定之誠實信用原則有違，應屬無效云云，惟按政府採購法第六十七
    條其旨，乃在規範分包廠商如欲直接向採購機關請求付款之規定，尚難認寓有禁
    止債權讓與之意，本院認與本件情形尚屬有間；至債權雖具有讓與性，其創設仍
    然基於特定人間的個別因素，是基於(1)當事人間信賴關係成立的契約、(2)性質上
    不適於讓與者、(3)基於社會政策需要時，是學者固咸認債權讓與，依民法第二百
    九十四條第一項但書規定，仍須設以限制；而學者認「使用借貸、租賃、雇傭、
    委任等關係，以債權人與債務人間之信賴關係為基礎，債務人僅限於對該債權人
    始願負給付義務，且已對該債權且已對該債權人為給付之目的而訂定契約。倘債
    權人變更，則行使債權之方法勢必發生變更，例如借用人怠於注意致借用物毀損
    或有毀損之虞者，貸與人得終止契約，而借用人是否怠於注意，貸與人是否終止
    契約，則屬因人而異。是此項債權，即為性質上不得讓與之債權，是性質上係以
    信賴關係為基礎為其前提要件，查原告本件工程款請求，尚難認屬與前述學者所
    揭示之(1)當事人間信賴關係成立的契約、(2)性質上不適於讓與者、(3)基於社會政
    策需要之情形相符，原告據以主張係屬民法第二百九十四條第一項但書規定範籌
    ，即難認可採。至原告另稱前烽公司讓與金額高達二億二千萬元，為實際上之工
    程款遠不及此金額，係以不能之給付為標的之情形云云，惟債權讓與之金額縱使
    高過實際存在之金額，亦難逕謂債權讓與之無效。從而，原告主張依民法第二百
    四十六條規定，系爭債權讓與無效云云，尚無足採。從而，原告依強制執行法第
    一百二十條第二項之規定於十日內提起本訴，先位請求其基於本院九十一年十
    月七日北院錦九十一執全乙字二九三六號執行命令，對於前烽公司承攬被告「校
    園整地暨設施新建工程」、「人文大樓新建工程」債權之總額，在一千八百六十
    萬三千三百七十三元及執行費一十三萬零五百六十三元之範圍內存在乙節，為無
    理由，應予駁回。
  4.至被告雖抗辯稱原告公司之債權讓與通知為「第七順位」云云，惟按「非對話而
    為意思表示者，其意思表示以通知達到相對人時，發生效力。」民法第九十五條
    第一項定有明文。又「所謂達到，係指意思表示達到相對人之支配範圍，置於相
    對人隨時可了解其內容之客觀狀態而言。」（最高法院五十八年台上字第七一五
    號判例）。若表意人以書信為意思表示（或意思通知），該書信達到相對人，相
    對人無正當理由而拒絕接收，或相對人已受郵局通知往取書信（郵件）（一般俗
    稱招領通知書），該書信既已達到相對人可支配範圍內，相對人隨時可以了解其
    內容，依上說明，應認為已達到而發生效力。」（最高法院在八十六年台抗字第
    六二八號判決意旨參照）；又債權讓與雖為準物權契約，惟除以通知為債務人之
    生效要件外，對於第三人別無公示方法，因而債權之歸屬，在形式上即不能一望
    而知，故實務上之作法郵局早已預先在郵局將同一機關或大樓之信件整批分類並
    捆成一包，而於到達該大樓或機關時逕行『整包交付』予管理室或收發室，不可
    能到收發室再逐一送達，是揆諸前開說明，本件依郵政一般處理原則，郵差在送
    達被告時，即應認同時生效。是被告抗辯原告債權讓與通知為「第七順位」云云
    ，即難認有理由。
  5.末查，前烽公司業於九十一年五月間，將其對被告之債權，讓與被告所提出之債
    權讓與一覽表（被證四）所載之包商，既如前述。從而，原告備位請求依其債權
    受讓人地位，請求被告給付付款之請求權，即應為有據；原告依合法受讓債權為
    兩千萬元，按前烽公司讓與之債權總額為一億九千萬元，是原告依其所佔有之比
    例即百分之十點五五二六三（計算式：00000000÷000000000＝0．105263，以下
    四拾五入）請求前烽公司承攬被告「校園整地暨設施新建工程」尚未請領之工程
    款，即為有據。從而，原告請求前烽公司承攬被告「校園整地暨設施新建工程」
    尚未請領之工程款中（含中華民國仲裁協會九十一仲聲忠字第八十四號仲裁判斷
    中如前烽公司勝訴時其勝訴部分之金額）之百分之十點五五二六三部分金額，及
    自起訴狀繕本送達翌日即九十一年十二月十三日起至清償日止按年息百分之五計
    算之利息，由被告逕向原告給付之，即為有理由，應予准許，逾此部分，即為無
    理由，不應准許。
三、結論：原告之訴為一部有理由，一部無理由，依民事訴訟法第七十九條，判決如
    主文。
中      華      民      國    九十三    年      四      月     十二     日
                              民事第五庭法      官  賴劍毅
右為正本係照原本作成
如對本判決上訴，須於判決送達後二十日內向本院提出上訴狀
中　　　華　　　民　　　國　　九十三　　年　　　四　　　月　　 十三 　　日
                                        法院書記官  吳芳玉
